最高法院民事判決　　　　　　　　　　　　　　　　九十三年度台上字第七０六號
　　上　訴　人　三立電視股份有限公司
　　法定代理人　林 崑 海
　　上　訴　人　丙 ○ ○
　　　　　　　　甲 ○ ○
　　共　　　同
　　訴訟代理人　羅 明 通律師
　　　　　　　　王 子 文律師
　　被 上訴 人　乙○○○
　　訴訟代理人　李 漢 中律師
右當事人間請求損害賠償事件，上訴人對於中華民國九十年十一月二十日台灣高等法
院第二審判決（九十年度上字第二九二號），提起上訴，本院判決如左：
    主  文
原判決除假執行部分外廢棄，發回台灣高等法院。
    理  由
本件被上訴人主張：被上訴人之子鄭家鴻於民國八十八年四月三日上午四時許，遭訴
外人林信元殺害後，林信元再向被上訴人勒贖，被上訴人因此情形而內心及精神已亟
痛苦萬分之際，且有關擄人勒贖殺人案件正由檢察官偵查中。上訴人三立電視股份有
限公司（下稱三立公司）竟於同年五月十一日下午九時許，播放由上訴人丙○○製作
，上訴人甲○○主持之「非常告白」節目，劇名為「車商小開死亡紀事」，其劇情之
片頭、片中，在未事先徵詢被上訴人並獲同意下，即擅自播放由其攝影自被上訴人親
睹警方在案發地撈起愛子屍體時痛不欲生之肖像畫面總計五次（其中一次以馬賽克方
式處理）。且在被上訴人向上訴人提出異議後，仍連續播放，造成被上訴人肖像權之
人格法益權利嚴重受有損害，情節重大，使被上訴人在遭喪子之痛時，再次遭受上訴
人如此精神痛苦之傷害，其程度既深又鉅。上訴人三立公司為上訴人丙○○、甲○○
之僱用人，顯屬共同侵權行為，應與之連帶負損害賠償責任等情。爰依民法第二十八
條、第一百八十四條第一項前段、第一百八十五條第一項、第一百八十八條、第一百
九十五條第一項規定，求為命上訴人連帶給付被上訴人精神上損害賠償新台幣（下同
）一百五十萬元，及加付法定遲延利息之判決。
上訴人三立公司則以：「非常告白」節目，為新聞評論性節目，上訴人三立公司雖有
拍攝到被上訴人於八斗子海邊之肖像，然拍攝地點係刑案發生之所在，為公眾得自由
出入之戶外空間，且係出於新聞報導，無可避免地攝入立於新聞現場之被上訴人肖像
，此種肖像之使用，衡諸一般社會通念，係屬法律所容許之範圍。再者，被上訴人畫
面出現時間之總長度佔全部節目總長度極其微小，不致侵害被上訴人之肖像權。被上
訴人所受精神上損害，係導因於喪子之痛，與上訴人播放被上訴人畫面之行為間並無
相當因果關係等語。另上訴人丙○○、甲○○則以：丙○○並非「非常告白」節目製
作人，對於被上訴人畫面之拍攝過程亦未參與；上訴人甲○○僅係主持人，依據劇本
唸相關之旁白，亦未參與此部分畫面製作過程。其兩人對節目內容並不清楚，二人均
係在節目播出後方知悉節目全部內容各等語，資為抗辯。
原審將第一審所為被上訴人敗訴之判決廢棄，改判如其聲明，無非以：被上訴人主張
之事實，業據其提出起訴書、錄影帶、存證信函及其回執、上訴人公司人員高嘉鴻傳
真函為證。上訴人三立公司對於確有製作前述「非常告白」節目「車商小開死亡紀事
」，播出被上訴人痛不欲生之肖像畫面，上訴人甲○○為該節目之主持人，上訴人丙
○○為執行製作等情，並不爭執，堪信被上訴人之主張為真實。按電視節目分為四類
：即新聞及政令宣導節目、教育文化節目、公共服務節目、大眾娛樂節目。廣播電視
法第十六條，定有明文。而所稱新聞節目，包括新聞之報導、分析及實況轉播；所稱
政令宣導節目，係指有關政府措施與成果之介紹事項；所稱教育文化節目，係以發揚
中華文化，推廣社會教育，輔助學校教學，啟發兒童智能為目的；所稱公共服務節目
，係指氣象報告、時刻報告、緊急通告、公共安全及其他有關社會服務等事項；所稱
大眾娛樂節目，係指同條第一款至第三款以外之節目，包括歌唱、音樂、戲劇、小說
、故事、笑話、猜謎、舞蹈、技藝、綜藝及其他以娛樂為內容之表演。廣播電視法施
行細則第二十二條、第二十三條、第二十四條、第二十五條，亦有規定。上訴人製播
之「非常告白」節目「車商小開死亡紀事」，就其播出內容觀之，主要以劇情演出為
主，並非新聞及政令宣導節目、教育文化節目、公共服務節目，而屬大眾娛樂節目中
之其他以娛樂為內容之表演。次按民法第一百八十四條第一項前段規定，係民法第十
八條第二項所稱的特別規定。故一般人格權受侵害時，關於財產上損害得請求回復原
狀，其不能請求回復原狀或回復原狀顯有困難者，得請求金錢賠償。關於非財產上損
害，亦得請求回復原狀，但僅於有法律特別規定的情形，始得請求相當金錢的賠償。
修正民法第一百九十五條第一項即規定，不法侵害其他人格法益而情節重大者，被害
人雖非財產上之損害，亦得請求賠償相當之金額。所謂「不法侵害其他人格法益」，
包括肖像權在內。本件上訴人強制個人之意思自由，無端使用個人肖像，侵害個人不
欲人知之肖像權利，至為顯然。上訴人雖辯稱肖像權之保護應受限制，如拍攝公眾人
物，意外災變重大事故之人之照片，可阻卻違法云云，但所謂意外災變重大事故之人
之照片，係用於新聞節目，而非用以製作娛樂節目，上訴人之抗辯，並無可取。本件
「非常告白」之「車商小開死亡紀事」節目，上訴人丙○○為執行製作，負責找場景
、演員、安排機器，並在拍攝現場協助拍攝，提供演員、食物、道具等。上訴人甲○
○為主持人負責主持、串場等，而由上訴人公司之電視頻道播出，為其所自認。而電
視節目是集眾人之力而成，觀眾只見其播出之畫面，不論其製作參與之人數，苟各行
為人之過失行為，均為其所生損害共同原因，即所謂行為關連共同，即足成立共同侵
權行為。上訴人丙○○、甲○○既參與執行製作及主持之工作，自應對於被害人負全
部損害之連帶賠償責任。又大眾娛樂節目，應以發揚中華文化，闡揚倫理、民主、科
學及富有教育意義之內容為準，廣播電視法第十七條第二項，定有明文。且電視節目
對於尚在偵查或審判中之訴訟事件，或承辦該事件之司法人員或有關之訴訟關係人，
不得評論；並不得報導禁止公開訴訟事件之辯論，廣播電視法第二十二條，亦有規定
。電視節目製播規範第二章一般原則第一條更規定，對生命、身體、健康、貞操、名
譽、信用、隱私等人格法益應予尊重。本件上訴人分別負責執行製作、主持及節目播
出，而「車商小開死亡紀事」，屬大眾娛樂節目中之其他以娛樂為內容之表演節目，
且其節目內容未經被上訴人之同意，擅自使用被上訴人痛不欲生而不欲人知之負面肖
像，一再播出被上訴人一生中最慘痛之肖像，不但侵害被上訴人肖像權利，更使其所
受創痛，再度受到二度傷害，且經被上訴人異議制止，上訴人公司仍照常播出，使被
上訴人人格法益再度受到傷害，而電視為今日最具影響力媒體之一，影響深遠，其情
節重大，灼然可見。上訴人並自認「車商小開死亡紀事」全長四十六分四十五秒，被
上訴人之畫面出現十三秒，其中六秒之鏡頭經以馬賽克處理等情，益證上訴人明知未
經被上訴人之同意，而一再播出被上訴人之肖像，尤其是痛苦之肖像，並不適宜，才
以馬賽克予以處理，上訴人違反上開廣播電視法及電視節目製播規範至明，上訴人之
行為顯為故意或過失不法侵害被上訴人人格利益而情節重大，被上訴人雖非財產上之
損害，亦得請求賠償相當之金額。上訴人三立公司為上訴人丙○○、甲○○之僱用人
，對於被上訴人因而所受之損害，自應負連帶賠償責任。經斟酌兩造之身分、地位、
經濟能力，及被上訴人因本事件精神確受極大痛若等一切情狀，認為被上訴人請求上
訴人賠償一百五十萬元，尚屬公允。被上訴人本於侵權行為之法律關係，請求上訴人
連帶給付一百五十萬元及加付法定遲延利息，為有理由，應予准許等詞，為其判斷之
基礎。
按正當行使權利，而不違反公共利益時，可以阻卻違法。本件上訴人抗辯，以廣播或
電視方式表達意見，屬於憲法第十一條所保障言論自由之範圍，有司法院大法官會議
釋字第三六四號解釋可稽，亦即以廣播電視之方式表達意見，不論其表達形式為新聞
或戲劇或廣告，均受言論自由之保護。上訴人三立公司製播之「車商小開死亡紀事」
，節目中所引用被上訴人之肖像畫面，本係已在各新聞報導節目中公開播出，上訴人
自無侵害肖像權可言。且不論是新聞性之節目抑或為戲劇、小說，只要故事具有新聞
價值，有關公眾興趣的合法事物之報導，不論是否錯誤或虛構小說，除非惡意或輕率
摒棄真實，新聞媒體不應負責任云云（原審卷一０三、一０四頁），自屬重要防禦方
法，原審就上訴人此項抗辯，恝置不論，遽為不利於上訴人之判決，已有可議。次按
廣播電視法、有線廣播電視法、星廣播電視法，各有其不同之立法目的及適用對象
，原審未先調查釐清上訴人三立公司屬於何種電視事業，遽依廣播電視法及其施行細
則之規定，為不利於上訴人之判決，亦有未合。又原由行政院新聞局發布之「電視節
目製播規範」，業經行政院新聞局於八十九年十月三日廢止，原審仍援引該規範條文
為裁判依據，尤欠允洽。上訴論旨，執以指摘原判決不當，求予廢棄，非無理由。
據上論結，本件上訴為有理由，依民事訴訟法第四百七十七條第一項、第四百七十八
條第二項，判決如主文。
中　　　華　　　民　　　國　　九十三　　年　　　四　　　月　　　八　　　日
                              最高法院民事第二庭
                                  審判長法官  劉  延  村
                                        法官  劉  福  聲
                                        法官  黃  秀  得
                                        法官  李  彥  文
                                        法官  陳  重  瑜
      右正本證明與原本無異
                                               書  記  官
中　　　華　　　民　　　國　　九十三　　年　　　四　　　月　　 二十 　　日
                                                                        Ｋ
